臺中高等行政法院裁定　　　　　　　　　　　　　　　　九十一年度訴字第六八號
　　原　　　告　甲○○
　　被　　　告　臺中縣稅捐稽徵處
　　代　表　人　乙○○
右原告因土地增值稅事件，不服財政部八十七年十二月九日台財訴第0000000
00號再訴願決定，提起行政訴訟，本院裁定如左：
    主  文
原告之訴駁回。
訴訟費用由原告負擔。
    理  由
一、按確認公法上法律關係成立或不成立，於原告得提起撤銷之訴者，不得提起之
    ；又原告之訴，有起訴不合程式或不備其他要件者，行政法院應以裁定駁回之；
    ，分別為行政訴訟法第六條第三項、第一百零七條第一項第十款所明定。
二、本件原告提起行政訴訟略以：(一)原告於民國（下同）八十四年六月七日出售台中
    縣太平市○○段一二七○號土地乙筆予白治，申請依土稅法第三十九條之二規
    定免徵土地增值稅，並經核准在案，原告並即辦理所有權移轉登記予白治完訖
    ，嗣經被告所屬大屯分處於八十五年二月以查得買受人白治之職業欄為「家管
    」，應無免徵土地增值稅之適用，要求原告應補徵本件原免徵土地增值稅額新台
    幣（下同）一百零六萬二千四百三十四元，原處分機關未盡審查之能事，徑以免
    徵土地增值稅之處分，自屬違法且已違誤在先，今欲變更原處分，而令原告補繳
    上開土地之土地增值稅，自難令人甘服，因而請求確認被告對原告土地增值稅款
    債權一百零七萬七千二百七十八元不存在，蓋按「農業用地在依法作農業使用時
    ，移轉與自行耕作之農民繼續耕作者，免徵土地增值稅。」、「依本法第三十九
    條之二第一項申請免徵土地增值稅者，依左列規定辦理：(1)耕地：：。(2)耕地以
    外之其他農業用地：申請人於申報移轉現值時，檢附土地登記謄本、承受人戶籍
    謄本記載之職業為農民者為限。」土地稅法第三十九條之二及同法施行細則第五
    十八條已有明文。本件系爭土地所有權移轉時，承受人白治職業登記「家管」
    ，惟原處分機關再以白治身分不符為由，而強行要求原告補繳土地增值稅，按
    「：：稽徵機關發現農民身分不符應函請自耕能力證明書之核發機關處理。：：
    」財政部八十三年八月十七日台財稅第八三六○六○六五二五號函釋可稽，然稽
    徵機關並未函請核發自耕能力證明機關處理，且承受人有無自耕能力，係登記機
    關應審酌之事項，當時原處分機關並未真確告知，令原告信賴其可免土地增值稅
    以此計算交易風險，而移轉於白治，今遭此補繳土地增值稅之行政處分，時實
    有欠公允。再者，前揭原告土地稅法第三十九條規定免徵土地稅之申請，並經台
    中縣稅捐稽徵處大屯分處核准免徵土地增值稅之處分，乃對人民之授益處分，此
    種授予人民利益之行政處分，因違法而發生是否應予撤銷之問題時，依一般行政
    法理，應委諸行政機關裁量，故行政機關於公益與信賴利益之孰輕孰重，自應加
    以審酌衡量，如撤銷對於公益有重大危害，或受益人之信賴利益顯然大於撤銷所
    欲維護之公益，且其信賴並無不值得保護之情形者，自不得輕言撤銷該違法之行
    政處分（行政程序法第一一七條參照），本件原處分機關原免徵土地增值稅之處
    分，縱屬違法，然未審酌原告對該違法行政處分之信賴，是否有不值得保護之情
    形，逕以撤銷原核定免徵土地增值稅之處分，是否符合前述撤銷違法授益處分之
    法理，非無疑義。又「農業用地移轉經核定免徵土地增值稅後，始發現承受人為
    非名實相符之農民，依有關規定補繳原免徵土地增值稅時，應就個案審酌當事人
    有無信賴保護原則之適用。」（財政部八十二年十二月三十日台財稅第八二一五
    ○四七六七號函明釋在案），是原處分機關撤銷免徵增值稅處分暨所為之補徵土
    地增值稅之處分，其認事用法實有違誤，令人難以折服。(二)稽徵機關如認為要補
    徵原已免稅移轉土地之土地增值稅，應先函請自耕能力證明之核發機關處理，而
    後由原登記之地政機關撤銷前此准予登記之處分，逕行塗銷所有權移轉登記，司
    法院大法官會議釋字第三七九號解釋有案可稽，另「：：依土地法第三十條規定
    私有農地所有權之移轉，其承受人以能自耕者為限，違反者，其所有權之移轉無
    效，而土地增值稅之課徵，依土地法第二十八條規定係於土地所有權移轉時課徵
    ，從而農業用地移轉後發現，其承受人非從事農業之農民，因該所有權之移轉無
    效，乃屬自始無效及絕對無效，似應不生課徵土地增值稅之問題，稅捐稽徵機關
    仍對之補徵土地稅，自屬無據。」（參照行政法院八十一年度判字第一七二七號
    判決），揆諸上開說明，稽徵機關於發現農地之承受人自耕能力有疑義時，應通
    知自耕能力證明核發機關依法辦理，而非以補徵稅金了事，若原移轉之農地撤銷
    登記，自應回復原狀，則已無移轉之事實，何有補徵土地增值稅之事？云云，查
    本件被告通知補徵原告土地增值稅後，原告申請復查經被告於八十六年六月十三
    日八六中縣稅法字第八六一二○二一一號決定維持原處分，原告不服，向台灣省
    政府、財政部提起訴願、再訴願，均遭決定駁回，原告逾期未提起撤銷訴訟（原
    告於九十一年三月十二日陳報狀亦如此陳述），該案處分已確定。原告雖陳稱本
    件因土地增值稅債權確不存在，應有提起確認之訴之法律上利益，惟本件原告原
    應於法定期間內提起撤銷之訴，並未提起，該行政處分已確定，卻提起確認之訴
    ，依首揭規定，原告起訴於法不合，應予駁回。
三、依行政訴訟法第一百零七條第一項第十款、第一百零四條、民事訴訟法第九十五
    條、第七十八條，裁定如主文。
中　　華　　民　　國　　　九十一　　  年　　　五　　　月　　  十六  　　日
                 臺 中 高 等 行 政 法 院 第 三 庭
                                審 判 長 法      官　王 茂 修
                                         法      官　許 金 釵
                                         法      官　莊 金 昌
右正本證明與原本無異。
如不服本裁定，應於裁定送達後十日內以書狀敘明理由，經本院向最高行政法院提起
抗告（依對造人數附具繕本）；並應預繳送達用雙掛號郵票拾份（每份三十四元）。
中　　華　　民　　國　　　九十一　　  年　　　五　　　月　　  十六  　　日
　　　　　　　　　　　　　　　　　　　　 法院書記官　蔡 宗 融
